【裁判字號】    95,訴,188
【裁判日期】    950721
【裁判案由】    分配表異議之訴等
【裁判全文】
臺灣雲林地方法院民事判決               95年度訴字第188號
原      告  己○○
訴訟代理人  吳萬春    律師
被      告  甲○○○
            丁○○
            丙○○
兼  上三人
訴訟代理人  乙○○
被      告  庚○○
上列當事人間分配表異議之訴事件，本院於民國95年7 月7 日言
詞辯論終結，判決如下：
    主      文
本院九十年度執字第二二九九號給付票強制執行事件，民國九十
五年三月一日作成之分配表，其中次序５之票款債權，被告庚○○應受分配之本金債權超過新臺幣壹萬元部分，不得列入分配。
原告其餘之訴駁回。
訴訟費用由被告庚○○負擔新台幣壹仟零伍拾元；餘由原告負
擔。
    事實及理由
一、原告方面：
  (一)起訴主張：
    1.被告甲○○○、丁○○、丙○○、乙○○等係本院90年度
      執字第2299號給付票款民事執行事件之參與分配債權人，
      依渠等所提出之執行名義即臺灣高等法院臺南分院89年度
      重訴字第24號民事判決意旨，其固應與第三人沈溫民、安
      慶通運有限公司連帶分別給付被告甲○○○新台幣（下同
      ）1,117,248 元、丁○○444,898 元、丙○○519,626 元
      、乙○○1,091,600 元，惟沈溫民前於民國91年12月25日
      曾給付乙○○1,500,000 元，上開事實並為乙○○於臺灣
      高等法院臺南分院94年度上更(一)字第16號民事訴訟事件中
      自承：前揭金額應由伊及甲○○○、丁○○、丙○○等三
      人依債權比例分配受償等語在卷，是依被告渠等四人上開
      債權額比例，被告甲○○○就沈溫民所給付之1,500,000
      元，受償金額為528,104 元，丁○○受償之金額為210,20
      5 元，丙○○受償之金額為245,618 元，乙○○受償之金
      額為515,981 元。被告甲○○○、丁○○、丙○○、乙○○等依上開執行名義得向其請求之債權額既已自沈溫民處
      部分受償，因之被告就渠等已受償之債權額即應歸於消滅
      ，不得再行列入分配，詎本院90年度執字第2299號民事執
      行件，仍將被告等已受償之前揭債權額列入分配，為此爰
      依強制執行法第14條、第41條規定，提起本件異議之訴。
      聲明：(1)被告乙○○依臺灣高等法院臺南分院89年度重訴
      字第24號民事判決對於原告之損害賠償債權，超過575,61
      9 元部分，債權不存在。(2)本院90年度執字第2299號民事
      執行事件，95年3 月1 日作成之分配表第10項被告乙○○
      應受分配之債權原本應更正為575,619 元。(3)被告甲○○○依臺灣高等法院臺南分院89年度重訴字第24號民事判決
      對於原告之損害賠償債權，超過589,144 元部分，債權不
      存在。(4)本院90年度執字第2299號民事執行事件，95年3
      月1 日作成之分配表第11項被告甲○○○應受分配之債權
      原本應更正為589,144 元。(5)被告丁○○依臺灣高等法院
      臺南分院89年度重訴字第24號民事判決對於原告之損害賠
      償債權，超過234,603 元部分，債權不存在。(6)本院90年
      度執字第2299號民事執行事件，95年3 月1 日作成之分配
      表第12項被告丁○○應受分配之債權原本應更正為234,60
      3 元。(7)被告丙○○依臺灣高等法院臺南分院89年度重訴
      字第24號民事判決對於原告之損害賠償債權，超過274,00
      8 元部分，債權不存在。(8)本院90年度執字第2299號民事
      執行事件，95年3 月1 日作成之分配表第13項被告丙○○
      應受分配之債權原本應更正為274,008 元。
    2.另被告庚○○則係本院90年度執字第2299號給付票款民事
      執行事件之執行債權人，其所提出之執行名義即本院90年
      度票字第310 號民事裁定中附表編號1 所示之票號293129
      號、面額110,000 元本票，其已於90年1 月2 日部分清償
      100,000 元，是該紙本票債權餘額應僅剩10,000元，詎本
      院民事執行處仍將被告庚○○已受償之100,000 元債權額
      列入分配，為此爰依強制執行法第14條、第41條規定，提
      起本件異議之訴。聲明：(1)被告庚○○持有原告簽發票號
      293129號本票債權，超過10,000元部分不存在。(2)本院90
      年度執字第2299號民事執行事件，95年3 月1 日作成之分
      配表被告庚○○應受分配之款項，其中票號293129號本票
      應受分配之債權原本應更正為10,000元。
  (二)對被告抗辯之陳述：
    1.本案係因訴外人沈溫民駕駛車牌ＸＫ－２３２號營業曳引
      車疏未注意輾斃訴外人沈王金治（即被告甲○○○之女、
      丁○○、丙○○二人之母、乙○○之妻），而為臺灣高等
      法院臺南分院以89年度重訴字第24號民事判決原告應與第
      三人沈溫民、安慶通運有限公司連帶分別給付被告甲○○○1,117,248 元、丁○○444,898 元、丙○○519,626 元
      、乙○○1,091,600 元，合計為3,173,372 元。證人戊○○如認前揭判決所判賠金額過低，而出於良心意志多給付
      被害人沈王金治之親屬即被告甲○○○、丁○○、丙○○
      、乙○○等1,500,000 元，即應先依判決內容先給付被告
      甲○○○等3,173,372 元，另再多給被告甲○○○等四人
      1,500,000 元，始可認戊○○給付之1,500,000 元非為代
      償其父沈溫民之侵權行為債務。
    2.其次，於台灣高等法院台南分院94年度上更(一)字第16號判
      決內亦認：「沈溫民委託戊○○給付上訴人乙○○之1,50
      0,000 元，雙方成立之約定書雖僅記載『1,500,000 元』
      供上訴人乙○○撤回查封執行之對價，惟依全部執行名義
      以觀，實際上沈溫民給付之1,500,000 元，應係全體債權
      人乙○○、甲○○○、丙○○及丁○○等四人撤回強制執
      行之對價，非僅上訴人乙○○個人之所得。茲依乙○○、
      甲○○○、丙○○及丁○○等四人總債權額3,173,372 元
      換算結果，乙○○之債權僅占34.39 ％（計算方法：3,17
      3,372 ÷1,091,600 ＝0.3439），換算乙○○受償金額僅
      為375,401 元（1,091,600 ×0.3439＝375,401 ），其債
      權並未全數受清償，堪可認定」等情在卷（詳該判決第14
      頁）。職故，被告乙○○之債權是否業經清償及受償數額
      ，既經當事人於上開訴訟程序中作為辯論之重要爭點，並
      經法院就該爭點為判斷，依最高法院84年度台上字第2530
      號、81年度台上字第625 號等裁判意旨，應認被告乙○○
      不得對該重要爭點之法關係再作相反之主張，法院亦不得
      任作相反之判斷。
    3.原告於90年1 月2 日所交付予被告庚○○之100,000 元，
      確係用以清償票號293129號本票部分債務，此為被告庚○○所自承，至庚○○指稱自其所受領之100,000 元，業於
      票號293134號本票債權額內扣除云云，然因該紙本票債權
      業經本院90年度執字第2299號民事執行事件作成分配表，
      未經債權人及債務人異議確定分配在案，被告庚○○自不
      得再為爭執。
二、被告方面：
  (一)被告甲○○○、丁○○、丙○○、乙○○則以：渠等所收受
    之1,500,000 元係戊○○代表他父親沈溫民給付我們的慰問
    金，與臺灣高等法院臺南分院以89年度重訴字第24號民事判
    決判令原告應賠償之金額無涉等語為辯。聲明：駁回原告之
    訴。
  (二)被告庚○○則辯以：其持有原告所簽發之本票有5 紙，其中
    4 紙面額均為110,000 元，另1 紙面額則為133,000 元，總
    計本票債權額為573,000 元，而原告確於90年1 月2 日向其
    清償100,000 元；因該5 紙本票到期日不一，其唯恐原告脫
    產，乃在取得已到期之3 張本票裁定執行名義，即先於同年
    4 月17日，以330,000 元本票債權聲請執行原告之不動產，
    嗣再於同年6 月29日以原告後簽發之2 紙本票裁定為執行名
    義再次聲請對原告之財產強制執行，並於聲請狀內載明「債
    務人所簽發之2 張本票金額合計243,000 元，已於日前先清
    償100,000 元」等語，是其確以原告實際積欠之473,000 元
    聲請強制行，而本院民事執行處90年度執字第2299號民事執
    行事件，於95年3 月1 日所作成之分配表其分配次序第8 項
    ，亦已明確記載：「債權人庚○○，債權10,000元」，故其
    在第二次對原告聲請強制執行時，已將原告前所清償之100,
    000 元扣除等語。聲明：原告之訴駁回。
三、兩造不爭執之事實：
  (一)原告為本院90年度執字第2299號號給付票款強制執行事件之
    債務人；被告庚○○則係該執行事件執行債權人，其所提出
    之執行名義係本院於90年3 月7 日所核發之90年度票字第31
    0 號民事確定裁定。另被告甲○○○、丁○○、丙○○、乙○○等則為該執行事件之參與分配債權人；渠等所提出之執
    行名義係臺灣高等法院臺南分院89年度重訴字第24號民事確
    定判決。
  (二)上開執行事件，本院民事執行處就執行原告之財產所得款項
    5,720,000 元於95年3 月1 日作成如附件所示之分配表（下
    稱系爭分配表），並定於同年、月28日實施分配；原告於該
    分配期日前一日即同年、月27日具狀對被告等之可得加入分
    配之債權額聲明異議。
  (三)原告就其所簽發票號293129號、面額110,000 元本票，於90
    年1 月2 日曾向持票人即被告庚○○清償100,000 元。
  (四)被告乙○○與訴外人戊○○於91年12月25日簽立約定書載明
    ：「立約定書人甲方乙○○與乙方戊○○，雙方同意由甲方
    具狀撤回91年度執字第825 號強制執行事件中對於第三人沈
    溫民所有坐落雲林縣斗南鎮五間厝828 號地之查封執行之聲
    請，乙方則願同時給付1,500,000 元予甲方，作為甲方撤回
    查封執行之對價。‧‧‧」；被告乙○○收受上開1,500,00
    0 元後，乙○○對訴外人沈溫民就臺灣高等法院臺南分院89
    年度重訴字第24號民事判決可得獲賠償之債權額，是否歸於
    消滅？臺灣高等法院臺南分院於該院94年度上更(一)字第16號
    判決內認：「查原審法院91年執字第825 號強制執行案件，
    係以本院89年度重訴字第24號民事判決『被告沈溫民應與被
    告己○○或與被告安慶通運有限公司連帶給付原告甲○○○
    1,117,248 元；連帶給付原告丁○○444,898 元；連帶給付
    原告丙○○519,626 元；連帶給付原告乙○○1,091,600 元
    ，及均自89年3 月15日起，至清償日止，按年息百分之五計
    算之利息。』為執行名義，此有上開判決在卷可稽。因此沈
    溫民委託戊○○給付上訴人乙○○之1,500,000 元，雙方成
    立之約定書雖僅記載『1,500,000 元』供上訴人乙○○撤回
    查封執行之對價，惟依全部執行名義以觀，實際上沈溫民給
    付之1,500,000 元，應係全體債權人乙○○、甲○○○、丙○○及丁○○等四人撤回強制執行之對價，非僅上訴人乙○○個人之所得。茲依乙○○、甲○○○、丙○○及丁○○等
    四人總債權3,173,372 元換算結果，乙○○之債權僅占34.3
    9 ％（計算方法：3,173,372 ÷1,091,600 ＝0.3439），換
    算乙○○受償金額僅為375,401 元（1,091,600 ×0.3439＝
    375,401 ），其債權並未全數受清償，堪可認定」等情。
四、得心證之理由：
  (一)原告主張：本院90年度執字第2299號執行事件，於95年3 月
    1 日作成之分配表，其中次序5 被告庚○○聲請執行之本票
    （票號293129號）債權110,000 元，超過100,000 元部分應
    予剔除等語，為被告所否認，並以前揭情詞置辯。
    1.按執行名義無確定判決同一之效力者，於執行名義成立前
      ，如有債權不成立或消滅或妨礙債權人請求之事由發生，
      債務人亦得於強制執行程序終結前提起異議之訴，強制執
      行法第14條第2 項定有明文。是得依此項規定提起異議之
      訴者，自限於依非訟事件程序審查而許可對之強制執行之
      債務人，如准許拍賣抵押物、准許本票強制執行等可為終
      局執行名義之裁定所載之債務人，始足當之（最高法院92
      年度台上字第2138號判決意旨參照）。又債務人對於分配
      表所載各債權人之債權或分配金額有不同意者，應於分配
      期日一日前，向執行法院提出書狀，聲明異議。債務人對
      於有執行名義而參與分配之債權人為異議者，僅得以第14
      條規定之事由，提起分配表異議之訴，同法第39條第1 項
      、第41條第2 項亦分別定有明文。再者，依債之本旨，向
      債權人或其他有受領權人為清償，經其受領者，債之關係
      消滅，民法第309 條第1 項定有明文。依此規定，債務人
      依債之本旨，向債權人為一部清償，經債權人受領者，債
      之關係於清償範圍內消滅。
    2.經查，原告為本院90年度執字第2299號給付票款強制執行
      事件之債務人；被告庚○○則係該執行事件債權人，又庚○○在本院民事執行處上開給付票款強制執行事件之執行
      名義，為本院於90年3 月7 日所核發之90年度票字第310
      號民事確定裁定，此為兩造所不爭執，並經本院依職權調
      閱上揭案號民事執行卷查明無誤。
    3.次查，本院90年度票字第310 號民事裁定中附表編號1 所
      示之票號293129號、面額110,000 元本票，原告於90年1
      月2 日就前揭票款債務已向被告庚○○部分清償100,000
      元一節，業經原告提出收據影本1 紙為證，且為被告所不
      爭執。是原告就上開本票所負之110,000 元票款債務，既
      已向債權人即被告庚○○清償100,000 元，則被告庚○○
      就上開本票債權，於原告所為一部清償範圍內即歸於消滅
      。準此，系爭分配表次序第5 項所列被告庚○○受分配之
      票款債權原本110,000 元，其中100,000 元已因部分清償
      而消滅，堪可認定，是原告主張就過超過本金債權10,000
      元部分，應予剔除，洵屬有據。
    4.另按對於一人負擔數宗債務，而其給付種類相同者，如清
      償人所提出之給付，不足清償全部債額時，由清償人於清
      償時，指定其應抵充之債務，民法第321 條復有明文。本
      件原告於90年1 月2 日所提交被告庚○○之100,000 元，
      既係用以充償「票號293129」之本票部分債務，且為庚○○所同意，則原告所提出之100,000 元，依首揭說明，自
      僅對票號293129號本票債務發生部分清償之效力。從而，
      被告抗辯稱原告提出之100,000 元其已在「票號293134」
      之本票債權額內扣除，原告不得再主張應於票號293129號
      本票債權中扣除云云，要無可採。
  (二)末按分配表異議之訴，乃就分配表有異議之債權人或債務人
    ，對為反對陳述之債權人或債務人提起之訴訟，此觀強制執
    行法第41條第1 項之規定自明。同法第39條、第40條第1 項
    、第40條之1 並分別規定，債權人、債務人對分配表有異議
    之權，及對債權人或債務人之異議有為反對陳述之權。故債
    權人或債務人對分配表聲明異議後，如未予他債權人、債務
    人表示意見之機會，或他債權人、債務人對於債權人或債務
    人之異議未為反對之陳述者，均無從提起分配表異議之訴（
    最高法院88年度台上字第596 號裁判酌參）。查，原告就系
    爭分配表中被告甲○○○、丁○○、丙○○、乙○○等可得
    加入分配之債權額於95年3 月27日具狀聲明異議，本院民事
    執行處於翌（28）日即將原告所提之聲明異議狀附函在同年
    3 月30日送達於被告甲○○○、丁○○、丙○○、乙○○四
    人，命渠等於文到7 日內表示意見，迄至同年4 月20日原告
    提起本件分配表異議之訴時，前揭被告等四人對原告所提之
    異議聲明均未為反對之陳述等情，業經本院依職權調閱本院
    90年度執字第2299號民事執行卷查明無誤。本件原告就系爭
    分配表所為異議聲明，被告甲○○○、丁○○、丙○○、乙○○於本訴繫屬本院前既均未為反對之陳述，則原告遽對前
    揭四名被告提起本訴，依首揭規定，自有未合，應予駁回。
    至原告就系爭分配表中被告甲○○○、丁○○、丙○○、乙○○等可得加入分配之債權額所為之異議聲明，被告於收受
    前揭異議聲明狀後未於本院民事執行處所定之7 日期間內表
    示意見，顯見被告等對原告之異議事項並無異見，是被告甲○○○、丁○○、丙○○、乙○○等四人可得受分配金額如
    何更正，留待本院民事執行處依強制執行法第39條第1 項、
    第40條第1 項規定處理，附此說明。
五、綜上所述，原告本於強制執行法第41條之規定，請求判決本
    院90年度執字第2299號執行事件，於95年3 月1 日製作之分
    配表，其中次序第5 項所列被告庚○○受分配之票款超過原
    本債權10,000元部分，應予剔除，不得列入分配為可取，應
    予准許。至原告對其餘被告所提之訴，為不合法，應予駁回
    。又本件事證業已明確，兩造其餘主張陳述及所提之證據，
    經本院審酌後，認均不足以影響本判決之結果，均毋庸再予
    論述，附此敘明。
六、結論：原告之訴原告之訴為一部有理由，一部不合法，依民
    事訴訟法第79條，判決如主文。
中    華    民    國    95    年    7     月    21    日
                  民事第一庭    法  官  蔣得忠
以上正本係照原本作成。
如對本判決上訴，須於判決送達後廿日內向本院提出上訴狀。
中    華    民    國    95    年    7     月    21    日
                                書記官  賴成育


司法院資訊處製作；財團法人民間司法改革基金會備份。
